臺灣高等法院刑事判決
109年度上更一字第135號
上  訴  人  
即  被  告  翁雯怡


上列上訴人即被告因違反毒品危害防制條例案件，不服臺灣新北
地方法院108年度審訴字第150號，中華民國108年3月21日第一審
判決（起訴案號：臺灣新北地方檢察署107年度毒偵字第6599號
、第7105號），提起上訴，經本院判決後，最高法院發回更審，
本院判決如下：
    主  文
原判決關於施用第一級毒品暨定應執行刑部分，均撤銷。
甲○○被訴施用第一級毒品部分公訴不受理。
    理  由
一、本院審理範圍：檢察官原起訴上訴人即被告甲○○（下稱被告
    ）涉犯毒品危害防制條例第10條第1項、第2項施用第一級、
    第二級毒品罪嫌，經原審審理後認事證明確，以108年度審
    訴字第150號分別判處罪刑，被告提起上訴，經本院以108年
    度上訴字第1740號判決駁回上訴，被告復提起第三審上訴，
    最高法院以109年度台上字第3105號判決將被告施用第一級
    毒品部分撤銷發回本院更審，被告施用第二級毒品部分則經
    判決駁回上訴確定。是本院審理範圍僅限於上開撤銷發回本
    院之被告施用第一級毒品部分，先予敘明。
二、公訴意旨略以：被告前因施用毒品案件，經臺灣板橋地方法
    院（現已更名為臺灣新北地方法院；以下機關均以現名銜稱
    ）裁定送觀察、勒戒後，認有繼續施用毒品之傾向，復經同
    法院裁定令入戒治處所施以強制戒治，於民國97年8月13日
    因停止強制戒治處分而釋放出所，並由臺灣新北地方檢察署
    檢察官以98年度戒毒偵字第79號為不起訴處分確定；又因施
    用第一、二級毒品案件，經同法院以99年度易字第1849號判
    處有期徒刑7月、4月，嗣經定應執行刑10月，並於100年7月
    26日執行完畢。詎仍不知悔改，基於施用第一級毒品之犯意
    ，於107年7月8日5時許，在桃園市○○區○○路0段0000號8樓之
    1居所內，以將第一級毒品海洛因粉末摻水稀釋，再以針筒
    注射之方式，施用第一級毒品海洛因1次。嗣於107年7月8日
    16時30分許，為警持臺灣新北地方法院所核發之搜索票在桃
    園市○○區○○路0段0000號8樓之1查獲，並經警採集其尿液送
    驗結果，呈嗎啡陽性反應。因認被告涉犯毒品危害防制條例
    第10條第1項施用第一級毒品罪罪嫌等語。
三、查被告行為後，毒品危害防制條例第20條、第23條、第24條
    業經修正，並增訂第35之1條條文，經總統於109年1月15日
    公布、同年7月15日施行。茲就法律適用情形說明如下：
(一)毒品危害防制條例第20條第3項、第23條第2項分別修正為「
    依前項規定為觀察、勒戒或強制戒治執行完畢釋放後，『3年
    後』再犯第10條之罪者，適用前2項之規定」、「觀察、勒戒
    或強制戒治執行完畢釋放後，『3年內』再犯第10條之罪者，
    檢察官或少年法院（地方法院少年法庭）應依法追訴或裁定
    交付審理」。另增訂同條例第35條之1第2款規定「審判中之
    案件，由法院或少年法院（地方法院少年法庭）依修正後規
    定處理；依修正後規定應為不起訴處分或不付審理之裁定者
    ，法院或少年法院（地方法院少年法庭）應為免刑之判決或
    不付審理之裁定」，亦即法院就審判中之施用毒品案件，應
    依上揭修正後規定處理，合先敘明。
(二)觀諸毒品危害防制條例第20條第3項、第23條第2項之修法理
    由，可知本次修法對於施用毒品者，認具有病患性犯人性質
    ，對初犯採觀察、勒戒或強制戒治等治療方式以戒除其身癮
    及心癮，並放寬施以觀察勒戒或強制戒治之適用時機，倘前
    述觀察、勒戒或強制戒治後「3年後再犯」，顯見前所實施
    治療方式已足以遮斷其施用毒品之癮，為期自新，應裁定觀
    察勒戒，以協助施用者徹底戒除毒癮。但對於第3次（或第3
    次以上）再度施用毒品之時間，距最近1次觀察、勒戒或強
    制戒治執行完畢釋放後已逾3年者，應適用同條例第20條第3
    項，抑或同條例第23條第2項規定處理，法律並未明確規定
    ，惟最高法院已明示該院95年度第7次及97年度第5次刑事庭
    會議決議，不再供參考（見最高法院109年8月11日第3次刑
    事庭會議決議及多數見解，109年台上字第3826號判決意旨
    ）；基於罪刑法定之明確性原則、法條之文義解釋，參諸觀
    察、勒戒等治療處置乃結合醫師、觀護人、社工心理諮商等
    不同領域之專業人員參與之保安處分措施，其目的無非希望
    施用毒品者能戒斷毒癮，改變其病態行為，在憲法保障人身
    自由、生存權、健康權等基本人權之規範下，由國家在資源
    許可的範圍內，善盡維護國民身心健康的最低限度保護義務
    ，是本次修正之毒品危害防制條例第20條第3項及第23條第2
    項，雖將原條文之再犯期間由「5年」改為「3年」，惟鑑於
    將施用毒品者監禁於監獄內，僅能短期間防止其接觸毒品，
    因慣用毒品產生之「心癮」根本無法根除，並慮及毒品條例
    施行多年累積之戒毒經驗及實效，暨逐步擴充之醫療、戒癮
    機構、專業人力、社區支援系統等資源，尤以同條例第24條
    修正，擴大檢察官對施用毒品者附條件緩起訴處分之範圍，
    使其能視個案具體情形給予適當多元社區處遇，對於施用毒
    品者之思維，自應與時俱進，擺脫以往側重於「犯人」身分
    之處罰，著重其為「病患」之特質，並以「治療」疾病為出
    發點，重新評價前揭所謂「3年後再犯」之意義；毒品戒除
    不易，須經長期且持續之治療，施用毒品者既被視為「病患
    性犯人」，最佳處遇方式即為治療，對於施用毒品者之治療
    方式，有機構外之處遇（如自行赴醫院戒癮、附命完成戒癮
    治療緩起訴處分等），或機構內之觀察、勒戒或強制戒治，
    至對施用毒品者科以刑罰，無非在運用刑罰之一般預防功能
    以嚇阻毒品之施用。惟刑罰因涉及人身自由之基本權，故於
    施用毒品初犯時皆以傳統之機構外或機構內處遇方式治療，
    如再施用毒品時，始科以刑事責任，而當刑罰處遇仍不能有
    效幫助施用毒品者改善惡習時，即表示無法以此方式發揮治
    療效果，若繼續施以刑罰只具懲罰功能，不僅無法戒除毒癮
    ，更漸趨與社區隔離，有礙其復歸社會。基於憲法應保障人
    民之生存權，及根據每個國民生存照顧需要提供基本給付之
    理念，為協助施用毒品者戒除毒癮復歸社會，對於經監獄監
    禁處遇後仍再犯之施用毒品者，更應恢復以機構內、外之治
    療協助其戒除毒癮，此即本次修正毒品危害防制條例第20條
    第3項關於施用毒品者所謂「3年後再犯」係何所指之立法真
    諦。除檢察官優先適用同條例第24條命附條件緩起訴處分處
    遇（不論幾犯，亦無年限）外，對於施用毒品初犯者，即應
    適用同條例第20條第1項、第2項為機構內之觀察、勒戒或強
    制戒治；若於上開機構內處遇執行完畢釋放後，於「3年內
    再犯」者，依同條例第23條第2項規定，應依法追訴；倘於
    「3年後再犯」自應再回歸到傳統醫療體系機構內重為觀察
    、勒戒或強制戒治之治療。是對於戒除毒癮不易者，唯有以
    機構內、外處遇及刑事制裁等方式交替運用，以期能控制或
    改善其至完全戒除毒癮。
(三)綜上，毒品危害防制條例第20條第3項及第23條第2項所謂「
    3年後（內）再犯」，應以「3年」為期，建立「定期治療」
    之模式，只要本次再犯（不論修正施行前、後）距最近1次
    觀察、勒戒或強制戒治執行完畢釋放，已逾3年者，即該當
    之，不因其間有無犯第10條之罪經起訴、判刑或執行而受影
    響，即應重啟處遇程序，再予觀察、勒戒或強制戒治之機會
    （最高法院109年度台上字第3240號、第4105號、第3826號
    判決意旨參照）。是檢察官對第3犯（或第3犯以上）施用毒
    品者發動偵查時，如該次施用毒品時間距最近1次觀察、勒
    戒或強制戒治執行完畢釋放後已逾3年，檢察官除視個案情
    形為「附命完成戒癮治療緩起訴處分」外，即應向法院聲請
    裁定觀察、勒戒，倘未先送勒戒處所施以觀察、勒戒而逕行
    起訴，縱係因檢察官起訴後始發生之情事變更事由（亦即毒
    品危害防制條例之修正施行），致法院不能為實體審理及判
    決，亦屬起訴之程序違背規定，法院應依刑事訴訟法第303
    條第1款規定，諭知不受理之判決（最高法院88年度台非字
    第146號、109年台上字第3826號判決意旨參照）。
(四)至修正後毒品危害防制條例第35條之1之立法理由固載明：
    「關於具體案件適用新舊法之說明如下：若該等案件於修正
    施行前已繫屬於法院或少年法院（地方法院少年法庭）者，
    為求程序之經濟，法院或少年法院（地方法院少年法庭）應
    依修正施行後之規定處理，即應依職權為觀察、勒戒或強制
    戒治之裁定。依修正施行後之規定，受觀察、勒戒人無繼續
    施用傾向者或強制戒治期滿後，應為不起訴處分或不付審理
    之裁定者，法院或少年法院（地方法院少年法庭）應為免刑
    之判決或不付審理之裁定」。立法者於立法說明所為立法指
    示，固為法律解釋方法之一種，然「法官應依據法律獨立審
    判」、「行為之處罰，以行為時之法律有明文規定者為限。
    拘束人身自由之保安處分，亦同」，憲法第80條、刑法第1
    條均有明文，是法院於裁判時，首應依憑現行有效之法律，
    參酌法律規定之文義、目的、整體法律規範之體系為綜合判
    斷，尚非單憑立法理由說明為據。本院審酌本次毒品危害防
    制條例修法本旨及理由，認施用毒品者第3犯（或第3犯以上
    ）如距最近1次觀察、勒戒或強制戒治執行完畢釋放後已逾3
    年者，檢察官仍得本於立法者所賦予之裁量權，依職權裁量
    是否聲請法院裁定觀察、勒戒或為附命完成戒癮治療之緩起
    訴處分，業如前述，則毒品危害防制條例第35條之1之立法
    理由認是類案件於修正施行前已繫屬於法院，法院應依職權
    裁定觀察、勒戒或強制戒治等旨，致使檢察官未及審酌、行
    使前揭裁量權，剝奪被告可能受為附命完成戒癮治療之緩起
    訴處分等非拘束人身自由處分之可能性，與同條例第20條、
    第23條之修正意旨及同條例第24條之立法本旨是否相合，尚
    非無疑，附此說明。　　
四、原審認定被告施用第一級毒品犯行，事證明確，據以論罪科
    刑，固非無據。惟被告前因施用第一級毒品案件，經原審法
    院以96年度毒聲字1273號裁定送觀察、勒戒後，認有繼續施
    用毒品傾向，復以96年度毒聲字第2206號裁定令入戒治處所
    施以強制戒治，於戒治期間經評定為合格，於97年8月13日
    停止強制戒治而釋放出所，迨於97年10月22日強制戒治期滿
    ，並由臺灣新北地方檢察署檢察官於98年2月5日以98年度戒
    毒偵字第1363號為不起訴處分確定，此後被告所涉各該施用
    毒品犯行，固經起訴、判刑或執行，然均未再受觀察、勒戒
    或強制戒治處分等情，有本院被告前案紀錄表、上開不起訴
    處分書附卷可稽（見本院卷第18頁反面、27、29頁），本案
    被告被訴於「107年7月8日」施用第一級毒品海洛因之犯行
    ，距其最近1次犯施用毒品罪經依法觀察、勒戒及強制戒治
    執行完畢，期間已逾3年，揆諸前揭說明，兼衡立法者對於
    施用毒品者既強調「治療勝於處罰」、「醫療先於司法」之
    刑事政策，強化觀察、勒戒（或強制戒治）、命附條件緩起
    訴處遇措施與監禁刑罰間之交替運用，力助施用毒品者重生
    ，檢察官就被告本次施用第一級毒品行為，自應依修正後之
    毒品危害防制條例第20條第3項，或現行毒品危害防制條例
    第24條等規定，重啟處遇程序，再予被告適用「觀察、勒戒
    或強制戒治」強制治療程序或受「附命戒癮治療緩起訴處分
    」之機會。檢察官未及適用修正後毒品危害防制條例等相關
    規定，基於一次性之整體規劃，針對個案（被告）具體審酌
    、裁量是否適合「觀察、勒戒或強制戒治」或給予「附命完
    成戒癮治療緩起訴處分」之機會，檢察官逕予提起公訴，法
    院無從替代檢察官為合義務性之裁量處遇，應認檢察官就被
    告施用第一級毒品行為提起公訴，起訴程序違背規定，且無
    從補正，原審未及適用新法諭知不受理之判決，而逕為諭知
    被告有罪之實體判決，尚有未合。被告以其非現行犯，為警
    非法逮捕，及其犯行屬毒品危害防制條例第20條第1項、第3
    項所規定之初犯或5年後再犯之情形，不應追訴處罰為由提
    起上訴，固無理由，惟原審判決既有前揭可議之處，仍屬無
    可維持，應由本院將原判決撤銷，改諭知不受理之判決，且
    不經言詞辯論為之。
五、至本案被告施用第一級毒品犯行是否符合毒品危害防制條例
    第20條、第23條、第24條等規定，檢察官仍得本於職權，具
    體審酌個案情節，裁量聲請法院裁定觀察、勒戒或為附命完
    成戒癮治療之緩起訴處分，抑或為其他適法處理，附此敘明
    。
據上論斷，應依刑事訴訟法第369條第1項前段、第364條、第307
條、第303條第1款，判決如主文。
中　　華　　民　　國　　109 　年　　12　　月　　28　　日
　              　刑事第十八庭  審判長法　官  何俏美
                                      法　官  黃紹紘
                                      法　官  陳海寧
以上正本證明與原本無異。
如不服本判決，應於收受送達後20日內向本院提出上訴書狀，其
未敘述上訴之理由者並得於提起上訴後20日內向本院補提理由書
（均須按他造當事人之人數附繕本）「切勿逕送上級法院」。
                                      書記官  謝文傑
中　　華　　民　　國　　109 　年　　12　　月　　30　　日